臺灣高等法院民事判決　九十一年度上字第九○一號
　　　上　訴　人　甲　○
　　　被　上訴人　乙○○
右當事人間債務人異議之訴事件，上訴人對於中華民國九十一年八月二十七日臺灣新
竹地方法院九十年度訴字第八五七號第一審判決提起上訴，本院判決如左：
    主    文
上訴駁回。
第二審訴訟費用由上訴人負擔。
    事    實
甲、上訴人方面：未於言詞辯論期日到場，據其以前提出之書狀所為之聲明及陳述如
    左：
壹、聲明：
一、原判決關於上訴人不得以台灣台北地方法院八十六年度票字第二六一八六號本票
    裁定為執行名義對被上訴人所有財產為強制執行部分，減縮為應於新台幣（下同
    ）五十萬元之範圍內廢棄。
二、右廢棄部分，駁回被上訴人在第一審之訴。
貳、陳述：除與原判決記載相同者外，補稱略以：
一、原判決未就系爭本票之原因債權予以斟酌審理，顯然判決理由不備：
    按被上訴人簽發系爭本票交付予昭信股份有限公司（下稱昭信公司），必有其原
    因關係存在。查被上訴人於原審九十一年元月十日所提辯論狀既已陳明，系爭本
    票係由包括被上訴人在內之七人共同簽發交予昭信公司，自為被上訴人等向昭信
    公司之共同借款憑證，原判決未審酌系爭本票原因債權即被上訴人等七人共同借
    款債務迄未清償之事實，即遽認上訴人不得以系爭本票對被上訴人為強制執行，
    實嫌速斷。
二、原判決未審酌被上訴人履行其債權債務未依誠實及信用方法，亦有違誤：
    查系爭本票非僅僅是得行使本票債權之債權憑證而已，尚且是被上訴人等七人持
    以向昭信公司共同借款之債權憑證，今被上訴人僅以本票時效抗辯即意圖脫免票
    面金額之共同借款債務，其履行債務即有未依誠實及信用方法之違法。
三、上訴人對共同發票人之一之賴鵬程為中斷時效之行為，其效力亦及於被上訴人：
    查賴鵬程與被上訴人均為於系爭本票上簽名之共同發票借款之主債務人之一，又
    依原法院九十一年度訴字第五三二號民事案卷所附二份附條件買賣契約書（實為
    系爭本票之借款契約兼連帶保證契約）所載，被上訴人同時亦為系爭本票借款之
    連帶保證人，被上訴人既對系爭本票負有「保證」責任，而原債權人昭信公司已
    就主債務人之一之賴鵬程財產於台北地方法院八十七年度民執字第三二五八號執
    行事件中聲明參與分配，而於八十八年十二月十八日受償七十四萬七千七百三十
    一元，則依民法第七百四十七條規定，該本票消滅時效因開始執行行為而中斷之
    效力，亦及於共同發票人之被上訴人。故自八十八年十二月十八日重新起算，上
    訴人於九十年九月十九日對被上訴人財產聲請強制執行，仍未逾三年之請求權時
    效期間。
四、被上訴人為系爭本票借款連帶保證人之保證責任，依民法第二百九十五條第一項
    之規定隨同系爭本票債權移轉予上訴人。
五、原債權人昭信公司遲至九十一年十月八日始於台灣新竹地方法院九十一年度訴字
    第五三二號民事案件中提出附條件買賣契約書，亦即系爭本票借款債權之借貸契
    約及連帶保證契約，致上訴人無從依民法第七百四十七條規定主張時效中斷之效
    力而敗訴。請調閱台灣新竹地方法院上開案件中所附二份附條件買賣契約書，以
    證明昭信公司前於八十八年十二月十八日對系爭本票主債務人賴鵬程聲明參與分
    配受償七十四萬七千七百三十一元，依民法第七百四十七條規定對被上訴人亦有
    效力。
、證據：除援用原審所提證據外，並聲請調閱台灣新竹地方法院九十一年度訴字第
    五三二號案卷所附二份附條件買賣契約書，並請求訊問昭信公司。
乙、被上訴人方面：
壹、聲明：駁回上訴。
貳、陳述：除與原判決記載相同者外，補稱略以：
一、原判決未就系爭本票之原因債權予以斟酌審理，並未違誤：
    蓋以執票人依票據法第一百二十三條規定，向本票發票人行使追索權時，聲請法
    院裁定對發票人之財產強制執行者，其性質與非訟事件無殊，法院就本票形式上
    之要件是否具備予審查為已足。至該本票債務是否因清償而消滅，應依訴訟程序
    另謀解決，殊不容於裁定程序中為此爭執（最高法院五十六年台抗字第七一四號
    判例參照）。是原判決未就系爭本票之原因債權予以斟酌審理，乃因本件聲請本
    票裁定強制執行事件屬於非訟事件之性質使然，原判決就此部分並非判決理由不
    備。
二、原判決既僅就本票形式上之要件是否具備予以審查為已足，自不須斟酌被上訴人
    是否依誠實及信用方法履行其原因債權。
三、被上訴人對上訴人所持之執行名義，有強制執行法第十四條消滅債權人請求之事
    由發生：
    查本件上訴人所持八十六年度票字第二六一八六號本票裁定，其所主張之本票，
    發票日為八十三年八月三十一日，到期日為八十六年十二月一日，雖據聲請本票
    裁定而生時效中斷之效果，惟該本票裁定於八十七年初即已確定，對於已取得執
    行名義之債務，若於請求後，六個月內不開始強制執行，或不聲請強制執行，其
    時效視為不中斷，依票據法第二十二條第一項規定，本票之時效期間為三年，則
    本件上訴人所持有之本票及其民事裁定，無論自到期日起算或自本票裁定確定時
    起算，均已逾三年期間，而依民法第一百四十四條規定，被上訴人對上訴人所持
    之執行名義，自得拒絕給付，故上訴人依上開本票裁定執行名義對被上訴人強制
    執行，顯無理由。
四、上訴人對共同發票人之一之賴鵬程為中斷系爭本票時效之行為，其效力並不及於
    被上訴人：
    本件原執票人昭信公司係於八十七年六月聲明參與分配，強制執行共同發票人賴
    鵬程之財產，殊不論被上訴人為連帶債務人屬實與否，縱認為真，揆諸最高法院
    五十六年度台上字第一一一二號判例、七十三年度台上字第二一二八號判決之說
    明，消滅時效中斷僅有相對之效力，上訴人對於共同發票人賴鵬程本票債權之消
    滅時效雖因而中斷，但對被上訴人而言，系爭本票債權之消滅時效並不中斷，是
    上訴人主張：「對共同發票人之一之賴鵬程為中斷系爭本票時效之行為，其效力
    亦及於被上訴人」云云，委無足採。
五、上訴人聲請調查之台灣新竹地方法院九十一年度訴字第五三二號案卷所附二份附
    條件買賣契約書，與本件本票裁定之執行名義時效已否消滅無涉，且上開附條件
    買賣契約書之真實性，亦有疑義。
六、證人廖聖賢證稱：「被證一只是為了配合塗銷部分抵押權，實際上債權並未全部
    清償」云云，與經驗法則有違。蓋依據經驗法則，抵押權塗銷即表示該筆抵押權
    所供擔保之債務已清償完畢，何況被證一明白記載：「債務業已全部清償」之字
    樣；退步言之，若當時債權未全部清償完畢，債權人昭信公司豈會同意抵押權人
    塗銷抵押權，此與常情顯有不符，足證證人廖聖賢所云之債權並未全部清償一語
    ，並不足採信。
七、另本件消費借貸契約之債務人為訴外人禾陸公司，亦經證人廖聖賢於原審證稱無
    訛，是被上訴人既非系爭消費借貸契約之債務人，上訴人依據民法第四百七十七
    條及第四百七十八條請求被上訴人償還借款，要屬無據。
    理    由
一、上訴人經合法通知未於言詞辯論期日到場（民事訴訟法第四百六十三條準用同法
    第二百五十一條第三項參照），核無民事訴訟法第三百八十六條各款所列情形，
    爰依被上訴人之聲請由其一造辯論而為判決，合先敘明。
二、被上訴人起訴主張：上訴人所受讓持有並據以聲請本票裁定之本票（下稱系爭本
    票），雖因聲請裁定而生時效中斷之效果，惟原法院上開八十六年度票字第二六
    一八六號本票裁定於民國八十七年初即已確定，對已取得執行名義之債務，若於
    請求後六個月不開始執行，或不聲請執行，其時效視為不中斷。依票據法第二十
    二條規定，本票時效期間為三年，上訴人所持有之本票及其民事裁定，無論自到
    期日或自本票裁定確定時起算，均已逾三年之票據時效，依民法第一百四十四條
    規定，時效完成後債務人得拒絕給付，亦即伊有消滅債權人請求之事由發生。爰
    依強制執行法第十四條之規定提起債務人異議之訴，請求上訴人不得以原法院八
    十六年度票字第二六一八六號本票裁定為執行名義對伊之所有財產為強制執行，
    及原法院九十年度執字第五七四一號清償票款強制執行事件，就上訴人對於伊所
    有不動產所為之強制執行程序應予撤銷等語。
    上訴人則以：伊持有之本票裁定為與確定判決有同一效力之執行名義，其確定之
    請求權於八十七年初本票裁定確定，重新起算之五年時效至九十二年初始告屆滿
    ；又被上訴人與賴鵬程為連帶債務人，應負擔全部清償責任，伊之前手昭信股份
    有限公司（下稱昭信公司）前於八十七年六月間向台灣台北地方法院八十七年度
    執字第三二五八號強制執行事件聲明參與分配，於八十八年十二月三十日分配賴
    鵬程財產而受償新台幣（下同）七十四萬七千七百三十一元之舉，依民法第七百
    四十七條法理，對於系爭本票共同發票人賴鵬程為中斷時效之行為，其效力亦及
    於同為發票人之被上訴人，是對共同發票人、共同債務人之被上訴人而言，系爭
    本票餘額債權應自八十八年十二月三十日領取執行分配款起重新起算消滅時效，
    計算至九十一年十二月三十日始告屆滿，是伊於九十年九月十九日就系爭本票餘
    額部分，向原法院聲請對被上訴人財產為強制執行程序（九十年度執字第五七四
    一號），係在時效消滅前所為聲請強制執行程序，為有理由等語，資為抗辯。
三、被上訴人主張：禾陸建設股份有限公司（下稱禾陸公司）因需營建費用而向昭信
    公司貸款，除以被上訴人、訴外人陳慶次、陳金水等人所有土地，設定本金最高
    限額一千五百萬元抵押權予昭信公司外，另由禾陸公司、賴鵬程（禾陸公司代表
    人）、林澤民（禾陸公司董事）、廖顯名（禾陸公司董事）與本件被上訴人、訴
    外人陳慶次、陳金水七人共同簽發受款人為昭信公司、面額一千三百五十萬元之
    空白本票為擔保，交付予昭信公司持有，嗣經昭信公司加蓋發票日為「八十三年
    八月三十一日」及到期日為「八十六年十二月一日」之日期戳印完成本票之發票
　　行為，持向原法院聲請本票裁定，經該院以八十六年度票字第二六一八六號裁定
　　准許強制執行，並於八十七年初確定，昭信公司遂以該確定之本票裁定為執行名
　　義，聲請就原法院八十七年度執字第三二五八號案件（債權人誠泰商業銀行股份
　　有限公司與債務人賴鵬程間拍賣抵押物）強制執行事件聲明參與分配，並於八十
　　八年十二月十八日受償七十四萬七千七百三十一元，昭信公司嗣將該本票執行名
　　義餘額債權讓予上訴人，上訴人另於九十年九月十九日以該本票裁定為執2行名義
　　，向原法院聲請強制執行被上訴人所有不動產，經原法院以九十年度執字第五七
　　四一號案件受理，現正進行查封拍賣程序等事實，此為上訴人所不爭執，且經原
　　法院依職權調取該院八十七年度執字第三二五八號、九十年度執字第五七四一號
　　強制執行案卷查明屬實，堪信被上訴人上開主張為真實。
四、至被上訴人主張：上訴人受讓之上開本票裁定於八十七年初即已確定，對已取得
    執行名義之債務，若於請求後六個月不開始執行，或不聲請執行，其時效視為不
    中斷。依票據法第二十二條規定，本票時效期間為三年，上訴人所持有之本票及
    其民事裁定，無論自到期日或自本票裁定確定時起算，均已逾三年之票據時效，
    依民法第一百四十四條規定，時效完成後債務人得拒絕給付，亦即伊有消滅債權
    人即上訴人請求之事由發生一節，上訴人否認前開本票裁定之消滅時效業已完成
    ，並以前開情詞置辯。查：
    (一)按票據上之權利，對匯票承兌人及本票發票人，自到期日起算；見票即付之本
      票，自發票日起算，三年間不行使，因時效而消滅，票據法第二十二條第一項
      定有明文。次按時效因請求而中斷，若於請求後六個月內不起訴，視為不中斷
      ，民法第一百二十九條、第一百三十條亦定有明文。查系爭本票之到期日為八
      十六年十二月一日，此有該本票影本附卷可稽（見一審卷九四頁），經原執票
      人昭信公司於八十六年間向原法院聲請本票裁定（案號八十六年度票字第二六
      一八六號），因其請求而生時效中斷之效果，惟執票人昭信公司於請求後六個
      月內並未就實體之請求即給付票款或返還借款為起訴行為，亦未開始為執行行
      為，此為兩造所不爭，依上開規定，其時效即視為不中斷。是本件自系爭本票
      到期日八十六年十二月一日起算，計至上訴人於九十年九月十九日聲請強制執
      行被上訴人之財產為止，確已逾三年期間甚明。
    (二)至上訴人辯稱：伊持有之本票裁定為與確定判決有同一效力之執行名義，其確
      定之請求權於八十七年初本票裁定確定，依民法第一百三十七條第三項之規定
      ，重新起算之五年時效而至九十二年初云云，惟按民法第一百三十七條第三項
      係規定：經確定判決或其他與確定判決有同一效力之執行名義所確定之請求權
      ，其原有消滅時效期間不滿五年者，因中斷而重行起算之時效期間為五年等語
　　　。上開民法之規定已明指：僅限於經確定判決或其他與確定判決有同一效力之
　　　執行名義所確定之請求權，如確定之支付命令、依民事訴訟法成立之和解或調
　　　解等是，而本件上訴人所受讓之執行名義則係屬強制執行法第四條第一項第六
　　　款規定：其他依法律之規定，得為強制執行名義者之本票裁定，並未經實體上
　　　權利存否之審查，亦無實體上之確定力，顯與上開民法第一百三十七條第三項
　　　規定之要件不合，自無重新起算五年時效之適用。足見上訴人辯稱：其所受讓
　　　之本票裁定，為與確定判決有同一效力之執行名義，其確定之請求權於八十七
　　　年初本票裁定確定，依民法第一百三十七條第三項之規定，重新起算之五年時
　　　效而至九十二年初云云，殊有誤會，自無可取。
    (三)至上訴人抗辯：被上訴人與賴鵬程為連帶債務人，原執票人昭信公司八十七年
      六月間曾向法院聲明參與分配，強制執行共同發票人賴鵬程之財產，該本票消
      滅時效因開始執行行為而中斷，援引民法第七百四十七條法理，對於系爭本票
      共同發票人賴鵬程為中斷時效之行為，其效力亦及於共同發票人即被上訴人云
      云，惟非但為被上訴人所否認，且查：
      按時效中斷，限於當事人、繼承人、受讓人之間始有效力（民法第一百三十八
      條），故時效之中斷僅有相對的效力。所謂當事人者，係關於致時效中斷行為
      之人，故連帶債務人中之一人對債權人承認債務，對該債務人債權之消滅時效
      雖因而中斷，但對其他連帶債務人，債權之消滅時效並不中斷（最高法院五十
      六年度台上字第一一一二號判例參照）。查本件上訴人之前手昭信公司係於八
      十七年六月聲明參與分配，強制執行第三人即共同發票人賴鵬程之財產，業據
      上訴人提出台灣台北地方法院執行處領取分配款之通知一件為證（見一審卷九
      八頁），且為兩造所不爭，依上開最高法院判例意旨所示，昭信公司對於共同
      發票人賴鵬程本票債權之消滅時效雖因而中斷，但僅有相對的效力，對其他共
      同發票人（含被上訴人）而言，系爭本票債權之消滅時效並不中斷。足見上訴
      人此部分所辯亦非可採。
      另上訴人謂：請求調閱台灣新竹地方法院九十一年度訴字第五三二號案件中所
      附二份附條件買賣契約書，以證明昭信公司前於八十八年十二月十八日對系爭
      本票主債務人賴鵬程聲明參與分配受償七十四萬七千七百三十一元，依民法第
      七百四十七條規定對被上訴人亦有效力云云，惟查昭信公司以本件本票裁定為
　　　執行名義，於上開時間對共同發票人賴鵬程為第三債權人誠泰商業銀行強制執
　　　行案件聲明參與分配，係以系爭本票共同發票人之執行名義參與分配，並非以
　　　返還借款主債務人之執行名義為之（事實上昭信公司或上訴人迄今並未對之取
　　　得返還借款確定判決之執行名義），自無民法第七百四十七條：「向主債務人
　　　請求履行，及為其他中斷時效之行為，對於保證人亦生效力」規定之適用，是
　　　上訴人請求本院調閱台灣新竹地方法院九十一年度訴字第五三二號案件中所附
　　　二份附條件買賣契約書，及訊問昭信公司之負責人，即顯無必要。
    (四)綜上所述，足見系爭本票自到期日八十六年十二月一日起算至上訴人於九十年
      九月十九日聲請強制執行被上訴人財產時止，確已逾法定三年之票據時效，且
      上訴人之前手昭信公司或上訴人亦無其他中斷事由致須重行起算時效之情形，
      是被上訴人依民法第一百四十四條規定，為時效抗辯並聲明拒絕給付票款，即
      屬有據。上訴人辯稱系爭本票之時效尚未消滅云云，則非可採。
      至上訴人稱：被上訴人簽發系爭本票交付予昭信公司，必有其原因關係存在，
      被上訴人於原審九十一年元月十日所提辯論狀既已陳明，系爭本票係由包括被
      上訴人在內之七人共同簽發交予昭信公司，自為被上訴人等人向昭信公司之共
      同借款憑證，法院應審酌系爭本票原因債權即被上訴人等七人共同借款債務迄
      未清償之事實，並應審酌被上訴人履行其債權債務未依誠實及信用方法云云，
      查本件上訴人所受讓自昭信公司之執行名義僅係依非訟程序取得之本票裁定，
      該本票裁定並未經實體上權利存否之審查，亦無實體上之確定力，前已述明，
      就其原因關係之借款事實之存否，上訴人如欲取得執行名義應另行對之起訴，
      法院始得加以審酌，本件係被上訴人提起債務人異議之訴，主張其本票裁定之
      執行名義已逾三年之消滅時效為由，請求撤銷其強制執行程序，本院僅能就該
　　　本票裁定之執行名義已否逾三年之消滅時效為論斷，不得就其實體方面加以審
　　　酌，是上訴人謂：法院應審酌系爭本票原因債權即被上訴人等七人共同借款債
　　　務迄未清償之事實云云，亦有誤會。另時效完成後，債務人得拒絕給付，此為
　　　民法第一百四十四條第一項規定賦予債務人法定之權利，自不得指被上訴人為
　　　時效抗辯其履行其債權債務為未依誠實及信用方法，足見上訴人稱：法院並應
　　　審酌被上訴人履行其債權債務未依誠實及信用方法云云，亦非有據。
五、按執行名義成立後，如有消滅或妨礙債權人請求之事由發生，債務人得於強制執
    行程序終結前，向執行法院對債權人提出異議之訴，如以裁判為執行名義時，其
    為異議原因之事實發生在前訴訟言詞辯論終結後者，亦得主張之；執行名義無確
    定判決同一之效力者，於執行名義成立前，如有債權不成立或消滅或妨礙債權人
    請求之事由發生，債務人亦得於強制執行程序終結前提起異議之訴，強制執行法
    第十四條第一項、第二項定有明文。查系爭本票請求權，既因原執票人昭信公司
　　及受讓人即上訴人自到期日起三年間不行使而消滅，上訴人猶以前開本票裁定為
　　執行名義，於該本票債權時效消滅後之九十年九月十九日始聲請原法院以九十年
　　度執字第五七四一號案件強制執行被上訴人之財產，被上訴人依依強制執行法第
　　十四條規定於強制執行程序終結前主張伊有上開消滅債權人請求之事由發生提起
　　債務人異議之訴，請求上訴人不得以原法院八十六年度票字第二六一八六號本票
　　裁定為執行名義對伊之所有財產為強制執行，及原法院九十年度執字第五七四一
　　號清償票款強制執行事件，就上訴人對於伊所有不動產所為之強制執行程序應予
　　撤銷，即有理由，應予准許。原審為上訴人敗訴之判決，核無違誤，上訴意旨指
　　摘原判決不當，求予廢棄改判，為無理由，應予駁回。
六、兩造其餘之攻擊防禦方法暨聲明所用之證據，核與本件判決之結果均不生影響，
    已無再予論述之必要，併此敘明。
據上論結，本件上訴為無理由，依民事訴訟法第四百四十九條第一項、第七十八條
、第四百六十三條、第三百八十五條第一項前段判決如主文。
中　　　華　　　民　　　國　　九十一　　年　　 十二　　  月　 　三十一　日
　　　　　　　　　　　　　　　　　民事第四庭
                              　　　　審判長法　官　楊　豐　卿
                              　　　　　　　法　官　張　　　蘭
                              　　　　　　　法　官　林　金　吾
右正本係照原本作成。
不得上訴。
中　　　華　　　民　　　國　　九十二　　年　　 　一   　 月　　 　三　　 日
                                            書記官　殷  丹  妮
